【裁判字號】    95,台上,6619
【裁判日期】    951130
【裁判案由】    偽造貨幣
【裁判全文】
最高法院刑事判決            九十五年度台上字第六六一九號
上  訴  人  甲○○
上列上訴人因偽造貨幣案件，不服台灣高等法院中華民國九十三
年二月十三日第二審判決（九十二年度上訴字第四００八號，起
訴案號：台灣桃園地方法院檢察署九十二年度偵緝字第三五八號
），提起上訴，本院判決如下：
    主  文
原判決撤銷，發回台灣高等法院。
    理  由
本件原判決認定上訴人甲○○經林明興（行使偽造貨幣案件，業
經判處有期徒刑四年六月確定）介紹，認識胡順雄（行使偽造貨
幣案件，業經判處有期徒刑四年確定）後，因積欠胡順雄新台幣
（下同）二萬三千元，而與胡順雄約定交付偽造之新台幣紙鈔九
十二張，以抵償其欠款。上訴人乃與一不詳姓名成年男子，基於
共同之犯意聯絡，依與胡順雄約定之方式，於民國九十年七月十
五日，由上訴人駕駛自用汽車，搭載該男子，自龍潭往埔心方向
行駛，胡順雄則駕車反方向行駛，兩車交會時，即由該男子從後
車窗，將裝有偽造新台幣一千元通用紙幣九十二張（新版五十二
張、舊版四十張）之信封袋，交予胡順雄，以抵償其欠款。胡順
雄取得前開偽造紙幣後，除將其中十二張較不逼真之偽鈔撕掉外
，其餘八十張偽鈔，則自九十年七月十六日起，夥同林明興及不
知情之謝心怡，分別在桃園縣、新竹縣、苗栗縣等地，持以消費
換取真鈔方式而行使之。嗣於九十年七月十七日下午四時許，在
苗栗縣獅潭鄉和興村之泰成雜貨店外，為警查獲，並扣得偽造之
一千元紙幣五十二張（新版二十張，舊版三十二張，已另案執行
沒收。另胡順雄為警追緝逃跑時掉落山溝之四、五張偽鈔，被撿
起時業已破爛，未予扣案），經胡順雄供出其偽鈔來源，始悉上
情。因而撤銷第一審所為科刑之判決，改判仍論處上訴人共同交
付偽造通用紙幣罪刑。固非無見。
惟查：（一）、有罪判決書所記載之犯罪事實，為論罪科刑適用
法律之基礎，故凡於適用法律有關之重要事項，必須詳加認定，
明確記載，然後於理由內敘明犯罪事實所憑之證據及認定之理由
，始足為適用法律之依據。又刑法第一百九十六條第一項規定之
交付偽造通用紙幣罪，為意圖犯，係以意圖供行使之用而交付於
人為要件，非基於供行使用之意圖，而僅單純交付於人，尚不得
以該罪相繩。乃原判決主文僅諭知上訴人「共同交付偽造之通用
紙幣於人」，就「意圖供行使之用」之犯罪構成要件，則漏未載
明，且於事實欄內亦未認明記載，已不足為適用法律及判斷其適
用當否之依據；復未於理由欄內說明此部分犯罪事實所憑之證據
及認定之理由，顯有判決理由不備之違法。（二）、刑法第二百
條規定偽造之通用紙幣，不問屬於犯人與否沒收之，係採義務沒
收主義，不以已經扣押為必要；又沒收物之執行完畢與沒收物之
不存在，並非一事，因犯罪依法必須沒收之物，雖已於共同正犯
或其他共犯中之一人確定判決諭知沒收，並已執行完畢，對於其
他共同正犯或共犯之判決，仍應宣告沒收。原判決事實認定上訴
人共交付胡順雄千元偽鈔九十二張，為警查獲時，僅扣得其中五
十二張，則其餘未扣案部分，原判決既未諭知沒收，復未具體說
明其已不復存在之事實，已屬於法有違；另上開經扣案部分，原
判決徒以業經台灣高等法院台中分院九十一年度上訴字第一０三
七號林明興行使偽造通用紙幣之另案判決內宣告沒收且已執行完
畢為由，認毋庸諭知沒收，同有不適用法則之違法。（三）、證
人之陳述前後歧異，若果與真實性無礙時，法院固非不得本於審
理所得之心證，予以斟酌取捨，但對其所以採取或捨棄一部分之
心證理由，仍應為必要之闡述，始足以昭折服。原判決認定上訴
人有其事實欄所示交付偽鈔之犯行，無非以證人胡順雄、林明興
之證言及扣案偽鈔業經鑑定確係偽造等情為其論據。然胡順雄關
於上訴人交付偽鈔之過程，於台灣苗栗地方法院九十年七月十八
日調查檢察官聲請羈押林明興案件時，供稱係上訴人主動打電話
，要約其至龍潭九龍村往八０四醫院之一透天二層樓房屋，其抵
達時，上訴人已於該處等候，繼於九十年十一月十三日該院審理
其與林明興共同行使偽造貨幣案件時，改稱其與上訴人約定在埔
心與龍潭之路旁，雙方見面後，上訴人即交付內有九十二張千元
偽鈔之信封袋，以清償債務（台灣苗栗地方法院檢察署九十年度
偵字第三四八九號偵查卷影本第四、五頁），嗣於本件第一審審
理時，則稱上訴人交付偽鈔前，並未與其約定交付地點，祇告知
雙方分別自龍潭及埔心開車出發，對向行駛，並於交會時交付云
云（原審卷第四十一頁），原判決就胡順雄上開前後不一之供證
，採信其於原審時所述，但並未說明該前後不一之供述如何與真
實性無礙，及何以定其斟酌取捨之心證理由，已有判決理由不備
之可議。另原判決以林明興於偵查中所述其與胡順雄被查獲當天
，胡順雄說出其偽鈔係與上訴人交換而得云者，核與胡順雄所供
其於被警查獲當天，在南庄即告知林明興偽鈔之事等語相符，且
林明興與上訴人係舊識，胡順雄自無於為警查獲前，向林明興佯
稱本件偽鈔係上訴人交付之必要，足徵胡順雄所言非虛，乃併引
為認定上訴人犯罪之證據。然細閱林明興該次偵訊筆錄，其記載
檢察官訊問林明興本件是否其與胡順雄供出上訴人？林明興因而
答稱係胡順雄先行供出，其與胡順雄為警查獲當天，係胡順雄供
出偽鈔乃自上訴人處換得等語（第三五八號偵查卷第二十六頁正
面），似意指彼等二人為警查獲後，胡順雄即先向警察供出偽鈔
來源為上訴人，並非謂胡順雄曾告知林明興偽鈔取自上訴人，原
判決執以佐證胡順雄上開證言之真實性，似有誤會，而有證據上
理由矛盾之違誤。至林明興於偵查中指稱曾聽聞上訴人表示其本
人有收集或行使偽鈔之行為云云，該聽聞之時間為何？究與本件
上訴人被訴交付偽鈔與胡順雄之犯行間有何關聯，而得為上訴人
犯罪之佐證？原審並未調查、釐清，遽援引為不利於上訴人之證
據，殊嫌率斷，併有查證未盡之違法。以上，或為上訴意旨所指
摘，或係本院得依職權調查之事項，應認原判決有發回更審之原
因。
據上論結，應依刑事訴訟法第三百九十七條、第四百零一條，判
決如主文。
中    華    民    國  九十五  年   十一   月   三十   日
                      最高法院刑事第八庭
                          審判長法官  張  淳  淙
                                法官  劉  介  民
                                法官  張  春  福
                                法官  洪  昌  宏
                                法官  蔡  彩  貞
      本件正本證明與原本無異
                                      書  記  官
中    華    民    國  九十五  年   十二   月    七    日
                                                      Ｅ


司法院資訊處製作；財團法人民間司法改革基金會備份。
